臺灣臺南地方法院民事判決　九十二年度訴字第八八八號
　　原　　　告　乙○○
　　　　　　　　甲○○
　　被　　　告　戊○
　　　　　　　　丙○
　　　　　　　　己○○
　　兼右二人
　　訴訟代理人　丁○○
右當事人間請求分割共有物事件，經本院於民國九十三年年七月二十六日言詞辯論終
結，判決如左：
    主      文
兩造共有坐落台南縣白河鎮○○○段糞箕小段九二地號及同段一０一之一地號土地准
予合併分割，如附圖編號Ａ部分面積八十六平方公尺、編號Ｃ部分面積二百二十六平
方公尺、編號Ｄ面積一百四十八平方公尺分歸原告取得，並按應有部分各二分之一繼
續保持共有；另編號Ｂ部分面積一百三十九平方公尺、編號Ｅ部分面積七十四平方公
尺、編號Ｆ部分面積十八平方公尺分歸被告取得，並按被告戊○應有部分八分之三、
被告丙○、張立國、己○○應有部分各二十四分之五繼續保持共有。
訴訟費用由被告負擔三分之一；餘由原告負擔。
    事      實
甲、原告方面：原告甲○○未於最後言詞辯論期日到場，惟據其以前到庭所為之聲明
    及陳述記載如左：
  一、聲明：請准將兩造共有坐落台南縣白河鎮○○○段糞箕小段第九二地號及第一
      ０一之一地號合併分割。
  二、陳述：
    (一)坐落台南縣白河鎮○○○段糞箕小段九二地號及相鄰之同段一０一之一地號土
      地（下稱系爭土地）係相鄰土地，為兩造所共有，原告二人於系爭土地應有部
      分各為三分之一，被告四人應有部分合計為三分之一。被告已在系爭土地上興
      建建物，占用土地之面積與其應有部分約略相當，惟其近日又在屋旁土地開挖
      ，意欲不明，原告欲與被告協議分割系爭土地，但因雙方意見不一，無法調解
      成立，爰訴請准予裁判分割。
    (二)原告二人同意繼續保持共有，至於分割方案方面，因為系爭土地上現有磚木造
      平房為原告所有，但未使用，原告希望該平房保留下來，不要拆除。又因為該
      平房所在位置位於內側，希望能有三米寬的道路可供通行。
    (三)同意被告在九十三年四月二十六日開庭時所提出之分割方案，但是被告分得的
      位置較好，故保留作為道路部分的土地，不應該平均分擔，應由被告分擔，而
      且被告應同意原告通行，不可將道路封閉。
乙、被告方面：
  一、聲明：同意分割。
  二、陳述：
    (一)兩造確實共有系爭土地，且各自持有之應有部分亦與原告陳述內容相符，被告
      同意分割系爭土地。又因為被告已在系爭土地上興建二層樓磚造房屋，希望能
      保留該屋，故主張之分割方案如附圖所示。亦即被告分得位置在房屋坐落基地
      上，如面積還是不足，則以東側面積補足。
    (二)又被告因分得土地在房屋坐落基地上，將使原告分得內側土地，不利於對外通
      行，故被告同意將保留作為道路使用之土地，亦即被告屋旁東側土地分歸被告
      ，但提供作為道路用地，讓原告可出入。
丙、本院依原告聲請會同兩造及台南縣白河地政事務所地政人員至系爭土地現場履勘
    ，並依兩造主張之分割方案囑託地政人員繪製分割方案圖到院。
    理      由
一、本件原告甲○○未於言詞辯論期日到場，核無民事訴訟法第三百八十六條各款所
    列情形，爰依被告聲請，由其一造辯論而為判決。
二、原告起訴主張：系爭土地為兩造所共有，原告二人應有部分各為三分之一，被告
    四人應有部分合計為三分之一。系爭土地上有被告興建房屋，及原告長輩遺留之
    老舊平房，原告欲與被告協議分割系爭土地，但雙方意見不一，無法調解成立，
    爰訴請准予裁判分割等語。
    被告則以：其等同意分割，但是希望被告所興建之房屋能保留，且分得位置就在
    房屋坐落基地上，如能依據被告提出之分割方案分割，被告同意編號Ｆ部分之土
    地由被告取得，且提供該部分土地作為道路用地，讓原告可以通行等語，資為抗
    辯。
三、查坐落台南縣白河鎮○○○段糞箕小段九二地號及同段一０一之一地號土地係相
    鄰，為兩造所共有，原告二人應有部分各為三分之一，被告戊○應有部分為七十
    二分之九，被告丙○、張立國及己○○應有部分各為七十二分之五。系爭土地上
    現有加強磚造二層樓房一棟及鐵皮磚木造一層平房二棟，該二層樓房為被告所使
    用，其餘建物則為原告使用，系爭土地僅北側有既成道路可供通行，其餘為他人
    之土地等情，業據原告提出土地登記謄本及照片為證，且為被告所不爭執，並經
    本院會同兩造及白河地政事務所人員至系爭土地現場履勘後，有勘驗筆錄及測量
    成果圖附卷供參，可信為真正。
四、按共有人得隨時請求分割共有物，但因物之使用目的不能分割或契約定有不可分
    割之期限者，不在此限；又共有物之分割，依共有人協議之方法定之，分割方法
    不能協議者，法院得依任何共有人之聲請，以原物分配於各共有人，民法第八百
    二十三條第一項、第八百二十四條第一項第一款分別定有明文。查系爭土地坐落
    位置為相鄰，為兩造所共有，兩造各自持有之應有部分部分均相同，系爭土地除
    有建物外，其餘為空地，並無不能分割之情事。且兩造於本院於本院審理時均表
    示兩造並無不為分割之約定，且同意將系爭土地合併分割。茲因兩造對於分割方
    案無法達成協議，遲遲無法自行協議分割，則原告依據前揭法條規定，訴請判決
    分割系爭土地，並無不合，應予准許。
五、再按共有物之分割，應由法院依民法第八百二十四條命為適當之分配，不受當事
    人主張之拘束。又分割共有物時，法院應參酌當事人之聲明、共有物之性質、經
    濟效用及全體共有人之利益等因素公平為之。經查：
  (一)系爭土地相鄰，其中九二地號土地呈不規則狀，一０一之一地號土地則為長方形
    ，二筆土地間並無明顯界線或區隔，且部分土地因人工開挖，地勢略低，其餘土
    地尚屬平坦，兩造均將系爭土地合併使用，及系爭土地除北側有道路可對外通行
    ，其餘三側均不能對外通行等情，既經兩造陳述明確，並有照片、勘驗筆錄及測
    量成果圖在卷供參。是以原告訴請將九二地號及一０一之一地號二筆土地先予合
    併後，再予分割，顯能增進土地之經濟效用，亦符合系爭土地目前使用情形，及
    為兩造所同意，自應准許。
  (二)又原告表示二人為兄弟關係，同意分割後繼續保持共有。被告四人亦表示：其等
    為叔姪或兄弟關係，同意將四人應有部分分成一份，繼續保持共有等語。上開意
    見，既為兩造之意願，且使系爭土地不致過於細分，有利土地整體利用，及對於
    系爭土地之分割亦無窒礙難行之處，本院應予尊重。
  (三)茲因系爭土地現有二層磚造樓房一棟，及呈現Ｌ型之築木造平房二棟，前者為被
    告居住使用，後者為原告所有，但未使用等情，業據兩造陳明在卷。兩造於本院
    審理時，雖各自提出不同之分割方案，並經地政機關繪圖在卷。然本院於九十三
    年四月二十六日審理時，兩造業已達成共識，同意以被告提出之分割方案分割（
    即卷一一五頁分割方案圖），亦即兩造各自按上開占有現況分割，被告分得不足
    部分，以西側土地補足，及被告屋旁東側土地亦由被告取得，但應提供為道路用
    地，供分得裏地之原告對外通行。上開方割方案經本院囑託白河地政事務所繪製
    後，已如附圖所示。
  (四)本院審酌附圖所示之分割方案，合於兩造之意願，不致使全體共有人間分割利益
    有失均衡，且該方案亦與系爭土地使用狀況及位置相符，及該分割方案雖使編號
    Ｃ、Ｄ部分土地形成袋地，但被告業已同意取得之編號Ｆ部分土地，提供為道路
    用地，則編號Ｃ、Ｄ土地已無不能對外通行之問題。認系爭土地應分割為附圖編
    號Ａ部分面積八十六平方公尺、編號Ｃ部分面積二百二十六平方公尺、編號Ｄ面
    積一百四十八平方公尺由原告取得，並按應有部分二分之一繼續保持共有；另編
    號Ｂ部分面積一百三十九平方公尺、編號Ｅ部分面積七十四平方公尺及編號Ｆ部
    分面積十八平方公尺均由被告取得，按被告戊○應有部分八分之三、被告丙○、
    張立國、己○○應有部分各二十四分之五繼續保持共有。
六、末按，敗訴之行為，按當時之訴訟程度為伸張或防衛權利所必要者，因該行為所
    生之費用，法院得酌量情形命敗訴之當事人負擔其一部。民事訴訟法第八十一條
    第二款定有明文。本件兩造雖均同意分割，但就分割方案無法自行達成協議，故
    於本院審理時，各自提出不同之分割方案，並由本院依據兩造提出之方案囑託地
    政機關繪製複丈成果圖，因此所生費用，亦屬訴訟費用，惟因兩造提出之主張均
    為伸張或防衛權利所必要，揆諸前揭說明，訴訟費用應由兩造依應有部分之比例
    負擔始符公平，併予敘明。
七、結論：原告之訴為有理由，依民事訴訟法第三百八十五條第一項前段、第七十八
    條、第八十一條第二款、第八十五條第一項但書，判決如主文。
中　　　華　　　民　　　國　　九十三　　年　　　八　　　月　　　九　　　日
                                臺灣臺南地方法院民事第四庭
~B法　　　官　許蕙蘭
右為正本係照原本作成。
如對本判決上訴，須於判決送達後廿日內向本院提出上訴狀。
中　　　華　　　民　　　國　　九十三　　年　　　八　　　月　　　九　　　日
~B法院書記官　鄭吉裕
